【裁判字號】    98,訴,573
【裁判日期】    980812
【裁判案由】    違反廢棄物清理法等
【裁判全文】
臺灣高雄地方法院刑事判決               98年度訴字第573號
公  訴  人  臺灣高雄地方法院檢察署檢察官
被      告  丁○○
選任辯護人  康進益律師
被      告  乙○○
選任辯護人  林樹根律師
            洪茂松律師
            邱麗妃律師
上列被告因違反廢棄物清理法等案件，經檢察官提起公訴（98年
度偵字第7618號），本院判決如下：
    主  文
丁○○共同未依廢棄物清理法第四十一條第一項規定，領有廢棄
物清除、處理許可文件，從事廢棄物清除、處理，累犯，處有期
徒刑壹年拾月；又共同犯竊盜罪，累犯，處有期徒刑陸月。應執
行有期徒刑貳年貳月。
乙○○無罪。
    事  實
一、丁○○曾於民國93年5 月間，因竊盜案件，經臺灣屏東地方
    法院判處有期徒刑6 月確定，甫於95年1 月6 日易科罰金執
    行完畢，猶不知悔改，明知未依廢棄物清理法第41條第1 項
    規定，向廢棄物清除、處理之主管機關申請核發廢棄物清除
    、處理之許可文件，不得從事廢棄物之清除及處理業務，竟
    與姓名年籍不詳之成年男子，基於共同未領有許可文件即從
    事廢棄物清除及處理有害事業廢棄物之犯意聯絡及行為分擔
    ，自97年4 月1 日起至同年8 月底止，先由丁○○以每2 個
    月新臺幣（下同）41,000元代價，向乙○○承租蔡靜月所有
    之坐落高雄縣仁武鄉○○○段104 、105 地號土地（下稱承
    租土地），嗣由該姓名年籍不詳之成年男子，駕駛車牌號碼
    不詳之營業大貨車，至不詳地區不詳工廠內，將總鉻檢測值
    超過該項目溶出毒性事業廢棄物溶出標準5mg/L 以上、帶有
    汽油味之黑色塊狀等有害事業廢棄物，載運至臺灣糖業股份
    有限公司（下稱臺糖公司）所有之坐落高雄縣仁武鄉○○○
    段102 之6 地號之土地（下稱系爭土地）內掩埋；丁○○又
    共同意圖為自己不法所有，於97年6 月間某日起，夥同所僱
    用之不詳姓名年籍成年男子駕駛挖土機、營業大貨車，在系
    爭土地及承租土地之105 號土地上挖取砂石，並將上開砂石
    載往不詳地點出售牟利，共同竊取系爭土地面積約504 平方
    公尺、承租土地之105 號土地面積約214 號平方公尺之砂石
    ，嗣於97年6 月23日，與該不詳姓名男子分別駕駛挖土機、
    營業大貨車（車頭車號XO-285號、車尾車號19-KV 號），在
    上址挖採土方時，為臺糖公司員工所發現，並在其附近土地
    內發現雨後不斷自地底冒泡發出惡臭，經鑑界後進行挖掘，
    掘出前揭黑色不明廢棄物，獲悉上情。
二、案經臺糖公司訴由臺灣高雄地方法院檢察署檢察官偵查起訴
    。
    理  由
壹、被告丁○○部分：
甲、證據能力部分：
  一、被告丁○○及其辯護人於本院準備程序中爭執證人乙○○
      、丙○○等人於警詢及偵查中所為陳述之證據能力，茲分
      述如下：
    (一)證人乙○○、丙○○等人於警詢中之陳述部分：按被告以
      外之人，於審判外之言詞或書面陳述，除法律有規定者外
      ，不得作為證據；被告以外之人於檢察事務官、司法警察
      官或司法警察調查中所為之陳述，與審判中不符時，其先
      前之陳述具有較可信之特別情況，且為證明犯罪事實存否
      所必要者，得為證據；刑事訴訟法第159 條第1 項、第15
      9 條之2 定有明文。是被告以外之人於檢察事務官、司法
      警察（官）調查時所為之陳述，屬傳聞證據，依同法第15
      9 條第1 項規定，本無證據能力，惟其於審判中之陳述與
      警詢中之陳述相符時，即無上開第159 條之2 規定之適用
      。是關於證人乙○○、丙○○等人於警詢中之陳述部分，
      就被告丁○○而言，因屬被告以外之人於審判外之陳述，
      為傳聞證據，依刑事訴訟法第159 條第1 項規定，原則上
      應無證據能力。查本件證人乙○○、丙○○等人於警詢中
      之陳述與審判中之陳述大致相符，依前揭規定及說明，即
      無刑事訴訟法第159 條之2 規定傳聞例外之適用，應認證
      人乙○○、丙○○等人之警詢筆錄，對於被告丁○○而言
      ，並無證據能力。
    (二)證人丙○○於偵查中陳述部分：因屬被告以外之人於審判
      外之陳述，原則上亦無證據能力。又按刑事訴訟法第159
      條之1 第2 項所稱被告以外之人於偵查中向檢察官所為之
      陳述得為證據，立法者係以刑事訴訟法規定檢察官代表國
      家偵查犯罪、實施公訴，依法有訊問被告、證人、鑑定人
      之權，且實務運作時，偵查中檢察官向被告以外之人所取
      得之陳述，原則上均能遵守法律規定，不致違法取供，其
      可信性甚高，為兼顧理論與實務，而對被告以外之人於偵
      查中向檢察官所為之陳述，除顯有不可信之情況者外，得
      為證據，最高法院95年度臺上字第6675號判決意旨參照。
      經查，本件證人丙○○於偵查中所為之證述，性質上雖屬
      傳聞證據，惟係偵查中向檢察官所為之證述（見97年度他
      字第7618號卷【下稱偵卷】第57頁至第58頁），業經其以
      證人身分具結（結文見偵卷第59頁及後附信封袋內），擔
      保其陳述之可信度，且無顯有不可信之情況，自應認具有
      證據能力。
    (三)證人乙○○於偵查中陳述部分：亦屬被告以外之人於審判
      外之陳述，除法律有規定者外，原則上應無證據能力。又
      所謂「法律有規定者」，刑事訴訟法第159 條之1 所稱得
      為證據之被告以外之人於審判外向法官、偵查中向檢察官
      所為之陳述，對照該條文新修正之立法說明：被告以外之
      人（含共同被告、共犯、被害人、證人等）於法官面前所
      為之陳述（含書面及言詞），因其陳述係在法官面前為之
      ，故不問係其他案件之準備程序、審判期日或民事事件或
      其他訴訟程序之陳述，均係在任意陳述之信用性已受確定
      保障之情況下所為，因此該等陳述應得作為證據。可知被
      告以外之人於他案審判中向法官所為之陳述一概具有證據
      能力，而檢察官與法官同為司法官署，衡諸實務運作，檢
      察官實施刑事偵查程序，亦能恪遵法定程序之要求，不致
      有違法取證之情事，自不宜限定被告以外之人於本案偵查
      中向檢察官所為陳述，始有證據能力，乃同法第159 條第
      1 項所謂得作為證據之「法律有規定者」之一。再者，自
      文義解釋而言，新修正刑事訴訟法第159 條之1 第2 項係
      規定「被告以外之人於偵查中向檢察官所為之陳述，除顯
      有不可信之情況者外，得為證據。」其亦未將「偵查中」
      限定為「本案偵查中」。從而，不論被告以外之人係於本
      案偵查中抑係於另案偵查中向檢察官所為陳述，除顯有不
      可信之情形外，均應具有證據能力（刑事訴訟新制法律問
      題研討會提案第4 號參照）。又檢察官於偵查中訊問被告
      以外之人時，可能係以被告或以證人身份進行訊問，倘檢
      察官於訊問前，已依不同身份所應適用之程序，分別告知
      刑事訴訟法第95條關於訊問被告應先告知之事項，或同法
      第180 條、第181 條、第186 條第2 項之證人拒絕證言權
      ，使該受訊問之被告以外之人瞭解其係基於何種身分應訊
      ，得以適當行使各該當權利，不致因身分混淆而剝奪其權
      利之行使，則檢察官此種訊問方式之偵查作為，即難謂為
      於法有違。刑事訴訟法第159 條之1 第2 項所定被告以外
      之人於偵查中向檢察官所為之陳述，原包括以被告身分，
      或以證人（應具結）身分所為之陳述，其證據能力之有無
      ，悉依該條項之規定為斷（最高法院97年臺上字第405 號
      判決意旨可參）。卷查，本案檢察官於97年12月30日係以
      被告身分訊問乙○○，已告知乙○○「得保持緘默，無須
      違背自己的意思而為陳述；得選任辯護人；得請求調查有
      利之證據；涉犯毒品等罪名。」等事項，始進行訊問（見
      偵卷第43頁至第47頁），依法並無應具結而未具結之情形
      ，而與訊問證人之程序有別，此外，亦無顯不可信之情形
      ，揆諸前揭規定意旨及說明，其證據能力之有無，自應回
      歸刑事訴訟法第159 條之1 第2 項之規定，其於偵查中向
      檢察官所為之陳述，除顯有不可信之情形外，對於被告丁○○而言，均應具有證據能力。
    (四)復被告丁○○及其辯護人於審判程序中，已賦予對證人丙○○、乙○○等人行使詰問權之機會（見本院二卷第30頁
      至第36頁、第55頁至第57頁），不論其實際上已經行使或
      自行放棄行使，對於被告丁○○之對質詰問權已屬有所保
      障，又衡以於檢察官偵查中本即無得為交互詰問之規定，
      揆諸上開規定，自亦不宜以上開證人於偵查中未經反對詰
      問為由，遽指其所為證述不具證據能力，併此敘明。
  二、次按被告以外之人於審判外之言詞或書面陳述，除法律有
      規定者外，不得作為證據；又被告以外之人於審判外之陳
      述，雖不符刑事訴訟法第159 條之1 至第159 條之4 之規
      定，而經當事人於審判程式同意作為證據，法院審酌該言
      詞陳述或書面陳述作成時之情況，認為適當者，亦得為證
      據。當事人、代理人或辯護人於法院調查證據時，知有第
      159 條第1 項不得為證據之情形，而未於言詞辯論終結前
      聲明異議者，視為有前項之同意，刑事訴訟法第159 條第
      1 項、第159 條之5 定有明文。查本件被告丁○○犯罪事
      實之證據方法，除前開證人乙○○、丙○○於警詢、偵查
      中所為陳述外，其餘詳如起訴書所引之證據等：(一)證人甲○○於警詢、偵查中之證述；(二)證人戊○○於警詢中之證
      述；(三)系爭土地土地登記簿謄本；(四)乙○○與臺糖公司案
      號34080 號、45620 號之農業用地租賃契約書、蔡靜如與
      丁○○承租土地之土地租賃契約書；(五)檢舉書；(六)臺糖公
      司環境檢測中心委託編號：97-415-DI 之廢棄物有毒化學
      物質溶出試驗報告、高雄縣政府環境保護局97年10月29日
      報告編號：RW0000000 ～06號之廢棄物檢驗報告。；(七)高
      雄縣仁武地政事務所檢送系爭土地、承租土地測量成果圖
      、土地複丈成果圖；(八)臺灣高雄地方法院檢察署97年10月
      20日履勘筆錄、高雄縣政府環境保護局97年10月2 日在承
      租土地遭掩埋廢棄物案之會勘紀錄、行政院環保署環境督
      察總隊南區環境督察大隊稽查督察紀錄表、高雄縣政府環
      境保護局 (第六課)事 業廢棄物稽查工作紀錄表；(九)高雄
      縣政府環境保護局環保報案中心陳情案件處理電腦管制單
      ；(十)高雄縣政府環境保護局報告編號：RW0000000 、93～
      95號之廢棄物檢驗報告（採樣日期：97年9 月20日、97年
      10月2 日）等被告以外之人於審判外之陳述及書面陳述，
      檢察官、被告及其辯護人均同意列入證據方法（見本院98
      年度審訴字第1373號卷【下稱院一卷】第36頁背面至第37
      頁、本院98年度訴字第573 號卷【下稱院二卷】第54頁）
      ，是本院審酌該言詞陳述或書面陳述作成時之情況，認為
      適當，自得採為證據能力，先行敘明。
乙、實體部分：
  一、訊據被告丁○○固不否認曾將廢棄物埋在系爭土地內，及
      挖取土石等行為，惟矢口否認有何違反廢棄物清理法之犯
      行，先於本院準備程序中辯稱：並未掩埋廢棄物在系爭土
      地上，且因鑑界不明，不知道所挖取土石之位置是否為系
      爭土地等語（見本院一卷第35頁至第36頁）；嗣又於審理
      程序中就鑑界不明部分改稱：地主有事先告知系爭土地與
      承租土地係以水溝為界，不可使用等語（見本院二卷第76
      頁至第78頁）。其辯護人則以：無積極證據可證明本件係
      丁○○所為；違反廢棄物清理法部分，系爭土地、承租土
      地界址明顯，丁○○不可能去使用，且若丁○○確有在地
      上挖洞，地主不可能不知道，而地下廢棄物係地主己○○
      所掩埋，所以才由己○○出面僱請司機挖出，丁○○不敢
      做此違法之事；盜取砂石部分，縱然可證明現場有司機正
      在挖取土石，但無證據證明係丁○○所為，或該司機係受
      僱於丁○○，請求無罪諭知等語資為被告辯護。
  二、經查：
    (一)被告丁○○並未取得相關機關核發之公、民營廢棄物清除
      、處理機構許可文件，不得從事清除、處理廢棄物業務，
      於起訴事實所載時、地承租並使用承租土地，承租土地與
      系爭土地間係以水溝為界，其餘3 面則由被告丁○○圍設
      黑色網子，平日有僱用姓名年籍不詳之成年男子駕駛車牌
      號碼不詳之挖土機、營業大貨車在承租土地上工作；系爭
      土地面積約504 平方公尺、承租土地之105 號部分面積約
      21 4平方公尺之砂石曾遭人挖取，系爭土地曾遭人掩埋不
      明之帶有汽油味之黑色塊狀有害事業廢棄物；嗣於97年6
      月23日，某不詳姓名男子分別駕駛挖土機、營業大貨車（
      車頭車號XO-285號、車尾車號19-KV 號），在系爭土地挖
      採土方時，為臺糖公司員工所發現，並在其附近土地內發
      現雨後不斷自地底冒泡發出惡臭，經鑑界後進行挖掘，掘
      出前揭黑色不明廢棄物等情，俱為被告及其辯護人所不爭
      執（見本院一卷第38頁），復有證人甲○○於警詢、偵查
      、本院審理中之證述、證人乙○○、丙○○於偵查、本院
      審理中之陳述，及系爭土地土地登記簿謄本、乙○○與臺
      糖公司案號34080 號、45620 號之農業用地租賃契約書、
      蔡靜如與丁○○承租土地之土地租賃契約書、檢舉書、高
      雄縣仁武地政事務所檢送系爭土地、承租土地測量成果圖
      、土地複丈成果圖、臺灣高雄地方法院檢察署97年10月20
      日履勘筆錄、高雄縣政府環境保護局97年10月2 日在承租
      土地遭掩埋廢棄物案之會勘紀錄、行政院環保署環境督察
      總隊南區環境督察大隊稽查督察紀錄表、高雄縣政府環境
      保護局 (第六課)事 業廢棄物稽查工作紀錄表、高雄縣政
      府環境保護局環保報案中心陳情案件處理電腦管制單、97
      年10月20日系爭土地現場相片、97年6 月23日之現場照片
      及現場不明物質照片等在卷可稽。又系爭土地內所挖出經
      被告掩埋之黑色不明廢棄物，經送驗結果，其中有4 處總
      鉻檢測值高達24.5mg/L、11.6mg/L、121mg/L 、31.5mg/L
      ，均超過該項目溶出毒性事業廢棄物溶出標準5mg/L 以上
      ，亦有高雄縣政府環境保護局97年10月29日報告編號：
      RW0000 000～06號之廢棄物檢驗報告在卷可憑（見警一卷
      【下稱警一卷】第27頁至第32頁），此部分事實，均堪認
      定。
    (二)被告丁○○雖以前開情詞置辯，惟查，證人即承租土地簽
      定租約時之見證人庚○○於本院中結證稱：簽訂出租契約
      後，我有跟被告2 人、己○○一起去看現場，有去測量界
      址，己○○有跟丁○○說臺糖公司的地不能用等語（見本
      院二卷第73頁至第74頁），核與證人即承租土地之出租人
      乙○○、己○○於本院審理中均結證稱：出租承租土地時
      ，有告知丁○○水溝過去之系爭土地不能用等語（見本院
      二卷第30頁、第62頁）相符，亦與被告丁○○於本院審理
      中陳稱：承租當時地主有告知承租範圍，說系爭土地、承
      租土地之間有個水溝，但沒說系爭土地部分可以使用等語
      （見本院二卷第76頁）均相一致，足認系爭土地、承租土
      地之間隔有水溝，2 處界址甚為明顯，且出租人即證人乙○○、己○○於出租時即已告知承租土地使用範圍，復參
      被告丁○○於承租不久，即按照承租土地之範圍架設網子
      ，亦經被告丁○○供陳在卷（見警一卷第8 頁、偵卷第52
      頁），及證人即臺糖公司土地巡察員甲○○、證人乙○○
      於本院審理中結證明確（見本院二卷第33頁、第68頁至第
      69頁），顯見被告丁○○與承租土地地主訂定租約當時，
      對於系爭土地、承租土地之界址範圍早已知之甚詳，甚為
      明確。
    (三)承上，承租土地既由被告丁○○以黑色網子圍起，並設有
      鐵門，一般人無法自由進出，已如前述，且證人即同案被
      告乙○○結證稱：系爭土地附近頗為荒蕪，鄰近少人，而
      水溝界址的寬度約1 米上下，車子不能過，但是丁○○曾
      經把水溝填過等語（見本院二卷第30頁、第33頁），亦核
      與證人甲○○結證稱：承租土地圍起後，交通只能從鐵門
      進出，其他地方要繞好遠，那邊是圍起來第4 邊（即未圍
      網之水溝線）的中間，且去現場時有看到水溝處有車走過
      的痕跡等語（見本院二卷第69頁至第70頁）大致相符，足
      見承租土地於案發期間，係由除被告丁○○及其所僱用之
      司機外，並無他人使用，且被告丁○○自承：承租土地是
      要堆置營建廢土，不到1 個月就圍設約6 呎高之網子、鐵
      門，目的是要區隔裏、外等語（見警一卷第7 頁至第8 頁
      、本院二卷第78頁），證人丙○○亦結證稱：因為有圍黑
      網，看不到裏面等語（見本院二卷第56頁）。則被告丁○○圍起網子、鐵門，如係為區隔內外，何需架設高達6 呎
      之圍網？又何以僅需圍設3 邊，而與系爭土地無需區隔內
      外？反之，其架設高網之結果，更能有效阻隔他人進出系
      爭土地，或輕易查知系爭土地遭破壞之情形。是均足認被
      告丁○○為掩人耳目搭建圍網，並刻意留下與系爭土地相
      鄰之第4 邊不予圍設，嗣並填平水溝以利挖土機、貨車進
      出從事不法活動等情，足堪認定。再者，承租土地於案發
      期間均係由被告丁○○管領使用，地主乙○○於案發期間
      總共只來過3 、4 次，乙○○、己○○沒有鐵門鑰匙等情
      ，且經被告丁○○供承在卷（見警一卷第8 頁、本院二卷
      第77頁至第78頁），是亦足認系爭土地內之廢棄物，均可
      排除地主乙○○、己○○等人所掩埋。而系爭土地下所掩
      埋之不明事業廢棄物，及遭盜採之砂石，有極大可能係由
      使用承租土地之被告丁○○所為。
    (四)又證人丙○○於本院審理中結證稱：常看到卡車從系爭土
      地附近經過，車上有載黑黑的土，上面蓋黑網，從承租土
      地進去載到系爭土地，出來後就變成空車，但因外面有圍
      黑網，看不到裡面情形，後來就向臺糖公司檢舉等語（見
      本院二卷第頁56至第57頁），且於偵查中亦結證稱：有聽
      到圍起來的土地有挖掘的聲音，有看到車子從私有地進到
      系爭土地等語（見偵卷第57頁至第58頁），而證人甲○○
      於警詢、偵查、審理中亦證稱：97年6 月23日巡察土地時
      ，發現有挖土機正在系爭土地挖土，一部分已經挖到砂石
      車上、一部分已載走，隨即請司機連絡負責人丁○○到場
      ，丁○○到場後稱是挖承租土地之土，才申請鑑界等語（
      見警一卷第12頁至第13頁、偵卷第27頁至第28頁、本院二
      卷第66頁），上開證人丙○○係關懷地方之人士、甲○○
      係臺糖公司員工，2 人均與被告丁○○並無任何利害關係
      ，實無誣陷被告丁○○之必要，亦不致如此一致巧合指證
      被告丁○○之理，渠等分別指證承租土地使用人亦即被告
      丁○○或其僱用之司機，均有駕駛挖土機挖土、砂石車進
      入系爭土地載運不明物體出入等情大致相符，至堪信為真
      實。
    (五)雖被告丁○○之辯護人稱：地下廢棄物係地主己○○所掩
      埋，所以才由己○○出面僱請司機挖出等語，惟證人甲○○於本院審理中亦結證稱：我們公司有行文給丁○○、乙○○，限期清除，但他們沒有做，才以電話催被告2 人清
      除，我有打電話給丁○○要求清除，他不理我，電話後來
      也不接，因為行為人有兩個，只要找到1 個就好，而己○○與乙○○係夫妻，我都是與己○○聯絡，而己○○跟我
      說他要找丁○○處理，但不知處理結果為何等語（見本院
      二卷第67頁），又系爭土地係由證人乙○○即己○○之妻
      所承租，相關契約責任均由被告乙○○夫妻承擔，是當臺
      糖公司要求被告丁○○清除，而被告丁○○置之不理時，
      乙○○（或己○○）自行出面清除，亦符常情。尚難以證
      人己○○出面清除廢棄物，即認系爭土地之廢棄物係己○○夫妻所掩埋，是辯護人此部分之辯解，自無可採。
    (六)再辯護人亦空口泛稱：丁○○不可能明知界址為何仍使用
      系爭土地，若丁○○確有在地上挖洞，地主不可能不知道
      等語，難認係符合論理或經驗法則；另被告丁○○復以：
      現場砂石事後已回填等語，惟其竊取砂石之行為一經完成
      ，即屬既遂，至事後有無回填係屬犯後態度問題，已無礙
      於本件事實之認定，均附此敘明。
    (七)綜上，本件事證已臻明確，本件被告丁○○雖否認犯行，
      惟系爭土地遭掩埋廢棄物之行為，均可排除由地主或他人
      所為之可能，而被告搭建網子及鐵門後，除被告及受其指
      示之司機外，難認會有他人可避開眾人耳目，公然打開鐵
      門並駕駛挖土機、貨車等大型車輛進入傾倒、掩埋廢棄物
      或挖取砂石，是應認系爭土地下所掩埋之有害事業廢棄物
      及盜挖砂石等行為，確係被告丁○○所為無訛。從而，本
      件被告丁○○犯行堪以認定，應予論罪科刑。
  三、按未依廢棄物清理法第41條第1 項規定領有廢棄物清除、
      處理許可文件，從事廢棄物貯存、清除、處理，處1 年以
      上5 年以下有期徒刑，得併科新臺幣3 百萬元以下罰金，
      廢棄物清理法第46條第4 款定有明文；又廢棄物清理法所
      稱之廢棄物，分為下列2 種：（一）一般廢棄物：垃圾、
      糞尿、動物屍體或其他非事業機構所產生足以污染環境衛
      生之固體或液體廢棄物。（二）事業廢棄物：有害事業
      廢棄物：由事業機構所產生具有毒性、危險性，其濃度或
      數量足以影響人體健康或污染環境之廢棄物。一般事業
      廢棄物：由事業機構所產生有害事業廢棄物以外之廢棄物
      。廢棄物清理法第2 條第1 項定有明文。再者，行政院環
      保署依廢棄物清理法第36條第2 項規定訂頒有「事業廢棄
      物貯存清除處理方法及設施標準」，而依其第2 條第1 、
      2 、3 款規定，所謂『貯存』，指事業廢棄物於清除、處
      理前，放置於特定地點或貯存容器、設施內之行為；『清
      除』則指事業廢棄物之收集、運輸行為；至於『處理』，
      指下列行為：一、中間處理：指事業廢棄物在最終處置或
      再利用前，以物理、化學、生物、熱處理或其他處理方法
      ，改變其物理、化學、生物特性或成分，達成分離、減積
      、去毒、固化或安定之行為。二、最終處置：指衛生掩埋
      、封閉掩埋、安定掩埋或海洋棄置事業廢棄物之行為。三
      、再利用：指事業產生之事業廢棄物自行、販賣、轉讓或
      委託做為原料、材料、燃料、填土或其他經中央目的事業
      主管機關認定之用途行為，並應符合其規定者。是以：
    (一)廢棄物之清除與處理，既有不同定義，適用時即不容混淆
      。本件被告丁○○明知其未依廢棄物清理法第41條第1 項
      規定領有廢棄物清除、處理許可文件，依法不得從事廢棄
      物清除、處理，於起訴事實所載時間、地點，將前開廢棄
      物掩埋之處理行為等節，業據本院認定如前，而其將上開
      廢棄物處理之前，必先將廢棄物收集、載運至系爭土地後
      ，再為後續之處理，是被告丁○○應負未依廢棄物清理法
      第41條第1 項規定領有廢棄物清除、處理許可文件，從事
      廢棄物清除及處理之刑責。
    (二)次按廢棄物清理法第46條第1 款所定「任意棄置有害事業
      廢棄物」，係限以「任意棄置」之方法，標的為「有害事
      業廢棄物」為其構成要件；同條第4 款則限於無許可文件
      或未依許可內容清除、處理廢棄物者，係以「清除」、「
      處理」為行為方法，標的則包含一般及事業廢棄物，顯見
      立法者係有意區別不同行為態樣、標的而分別規定，適用
      時自應將加以釐清；又事業廢棄物（包含一般及有害事業
      廢棄物）之處理，除中間處理及再利用外，如為最終處置
      ，則包含各種掩埋方法及海洋棄置，如前所述。是若以海
      洋棄置以外方法「任意棄置」「有害事業廢棄物」，不論
      有無清除、處理許可文件，均屬廢棄物清理法第46條第1
      款所定範疇；若無廢棄物清除、處理許可文件，而有貯存
      、清除、處理廢棄物（含一般及事業廢棄物）之行為或未
      依清除、處理許可文件內容貯存、清除、處理廢棄物者，
      即屬廢棄物清理法第46條第4 款所規範之情形；至以海洋
      棄置以外方法「任意棄置」一般廢棄物或一般事業廢棄物
      ，則非屬廢棄物清理法第46條之處罰範疇。查本件被告丁○○所為本件犯行之行為態樣係將有害事業廢棄物加以「
      掩埋」，而非任意將該等有害事業廢棄物丟棄或堆置不理
      甚明，與公訴意旨所指廢棄物清理法第46條第1 款任意棄
      置有害事業廢物罪之構成要件尚屬有間。
  四、再按廢棄物清理法第41條第1 項前段「從事廢棄物清除、
      處理業務者，應向直轄市、縣（市）主管機關或中央主管
      機關委託之機關申請核發公民營廢棄物清理處理機構許可
      文件後，始得受託清除、處理廢棄物業務」之規定，係對
      從事廢棄物清除、處理業務者為廢棄物清除、處理業務之
      規範。是同法第46條第4 款前段規定之「未依第41條第1
      項規定領有廢棄物清除、處理許可文件，從事廢棄物貯存
      、清除、處理」罪或同款後段規定之「未依廢棄物清除、
      處理許可文件清除、處理廢棄物」罪，本質上具有反覆性
      與延時性，其複次為（從事）廢棄物清除、處理，內涵本
      即含有多次繼續反覆實施同一社會活動之性質，侵害主管
      機關對於廢棄物處理之管理及監督，所侵害者僅係單一之
      國家法益，屬集合犯，僅經由一個法條為一次評價即可。
      是被告雖有收集、載運之清除行為，及掩埋之處理行為，
      仍應包括成立單一之未依規定領有廢棄物清除、處理許可
      文件從事廢棄物清除、處理罪。
  五、核被告丁○○在系爭土地上非法掩埋有害事業廢棄物之行
      為，係犯廢棄物清理法第46條第4 款前段之未依同法第41
      條第1 項規定領有廢棄物處理許可文件，從事廢棄物清除
      、處理罪；其盜挖砂土之行為，則係犯刑法第320 條第1
      項之竊盜罪。起訴書就違反廢棄物清理法之行為，僅引用
      「清除」廢棄物罪名，惟起訴書犯罪事實欄已載明該等廢
      棄物業經燃燒、掩埋於系爭土地等處理行為，是就「處理
      」部分罪名本院自得一併審究；至公訴意旨認被告丁○○
      之行為亦該當廢棄物清理法第46條第1 款之罪名，則係誤
      載。至被告丁○○所犯刑法第320 條第1 項竊盜罪部分，
      其所挖取承租土地之面積214 平方公尺部分，雖未經起訴
      ，惟與業經起訴論罪科刑之竊盜罪（即挖取系爭土地面積
      約504 平方公尺）部分，具有實質上一罪關係，為起訴效
      力所及，自應併予審究。被告丁○○所犯上開2 罪名，犯
      意各別、行為互殊，應予分論併罰。其與不詳姓名年籍之
      司機，就上開2 罪名，均有犯意聯絡及行為分擔，應論以
      共同正犯。又被告丁○○曾有如事實欄所載之前科及執行
      紀錄，有被告丁○○臺灣高等法院被告前案紀錄表1 份在
      卷可按（本院卷二第6 頁），其於前案之有期徒刑執行完
      畢後5 年內，再犯本件有期徒刑以上之罪，為累犯，應依
      刑法第47條第1 項規定加重其刑。爰審酌被告丁○○明知
      未領有廢棄物清除、處理許可文件，竟非法從事廢棄物清
      除及處理，利用承租他人土地之機會，破壞系爭土地之環
      境保育與公共衛生，貽害後代，並趁機盜取系爭土地及承
      租土地之砂土販售圖利，其犯罪所生危害甚鉅；復於犯後
      一再否認犯行，態度不佳，未見悔意，復前有竊盜、違背
      安全駕駛等前科，有前揭被告丁○○之臺灣高等法院被告
      前案紀錄表各1 份在卷可按，足見其平日素行非佳，並綜
      合考量其家庭經濟狀況、教育、職業（見警一卷第7 頁）
      ，及犯罪情節等一切情狀，分別酌情量處如主文所示之刑
      ，及定其應執行之刑，以求教化自新及收社會防衛之效，
      並儆效尤。
貳、被告乙○○部分
一、公訴意旨略以：被告乙○○明知提供土地堆置廢棄物，須經
    主管機關許可，竟自97年4 月間某日起，未經主管機關高雄
    縣政府許可，提供其向臺糖公司承租之系爭土地供同案被告
    丁○○設置堆放土方廠，傾倒、棄置至不詳工廠內載運總鉻
    超過該項目溶出毒性事業廢棄物溶出標準，帶有汽油味之黑
    色塊狀等有害事業廢棄物，嗣於97年6 月23日，同案被告丁○○與不詳姓名男子分別駕駛挖土機、營業大貨車，在上址
    挖採土方時，為臺糖公司員工所發現，並在其附近土地發現
    雨後不斷自地底冒泡發出惡臭，經鑑界後進行挖掘，掘出黑
    色不明廢棄物，獲悉上情，因認被告乙○○涉犯廢棄物清理
    法第46條第1 項第3 款未經主管機關許可，提供土地回填、
    堆置廢棄物罪嫌等語。
二、按犯罪事實應依證據認定之，無證據不得認定其犯罪事實；
    不能證明被告犯罪者，應諭知無罪之判決，刑事訴訟法第15
    4 條第2 項、第301 條第1 項分別定有明文。又認定犯罪事
    實所憑之證據，雖不以直接證據為限，間接證據亦包括在內
    ；然而無論係直接或間接證據，其為訴訟上之證明，須於通
    常一般之人均不致有所懷疑，而得確信其為真實之程度者，
    始得據為有罪之認定，倘其證明尚未達到此一程度，而有合
    理性之懷疑存在時，即難為有罪之認定。
三、本件公訴人認被告乙○○涉有廢棄物清理法第46條第3 款之
    罪嫌，無非係以：(一)被告乙○○之供述；(二)證人臺糖公司巡
    察員甲○○之證述；(三)同案被告丁○○之證述；(四)土地登記
    簿謄本、乙○○與臺糖公司之農業用地租賃契約書、被告2
    人間之土地租賃契約書；(五)檢舉書、高雄縣仁武地政事務所
    系爭土地、承租土地測量成果圖、土地複丈成果圖；(六)臺灣
    高雄地方法院檢察署97年10月20日履勘筆錄、高雄縣政府環
    境保護局97年10月2 日在承租土地遭掩埋廢棄物案之會勘紀
    錄、行政院環保署環境督察總隊南區環境督察大隊稽查督察
    紀錄表、高雄縣政府環境保護局 (第六課)事 業廢棄物稽查
    工作紀錄表；(七)高雄縣政府環境保護局環保報案中心陳情案
    件處理電腦管制單；(八)97年10月20日系爭土地現場相片、97
    年6 月23日之現場照片及現場不明物質照片等資為論據。然
    訊據被告乙○○堅詞否認有何提供土地回填、堆置廢棄物之
    違反廢棄物清理法犯行，辯稱：並未提供土地給丁○○回填
    廢棄物等語。辯護人則以：乙○○僅出租承租土地給丁○○
    使用，並未轉租或同意丁○○使用系爭土地，主觀上並無提
    供系爭土地供丁○○掩埋廢棄物之意思，丁○○之行為與乙○○無關；且因承租土地之出租期間僅1 年，要使用系爭土
    地還需向縣政府申請許可，故丁○○在承租土地圍設網子並
    不影響乙○○使用系爭土地，至己○○將廢棄物暫時移至承
    租土地，係因臺糖公司多次催促，才僱用司機遷移，均無法
    遽認乙○○有提供系爭土地予丁○○使用之意思，請求諭知
    無罪等語為被告辯護。
四、經查：
  (一)被告乙○○於起訴事實欄所載時、地，出租承租土地予同案
    被告丁○○，後丁○○設置堆放土方廠，傾倒、棄置至不詳
    工廠內載運總鉻超過該項目溶出毒性事業廢棄物溶出標準，
    帶有汽油味之黑色塊狀等有害事業廢棄物，嗣於97年6 月23
    日，同案被告丁○○與不詳姓名男子分別駕駛挖土機、營業
    大貨車，在上址挖採土方時，為臺糖公司員工所發現，並在
    其附近土地發現雨後不斷自地底冒泡發出惡臭，經鑑界後進
    行挖掘，掘出總鉻檢測值高達24.5mg/L、11.6mg/L、121mg/
    L 、31.5mg/L，超過該項目溶出毒性事業廢棄物溶出標準5
    mg /L 以上之黑土等情，為被告乙○○及其辯護人所不爭執
    ，並有前揭公訴人提出之相關證據可佐，此部分事實堪以認
    定。是本件被告乙○○部分所應究者，係其主觀上有無提供
    系爭土地供同案被告丁○○使用及回填、堆置廢棄物之意思
    ？
  (二)公訴人雖以：乙○○對系爭土地使用情形顯不合常情，系爭
    土地既遭圍起無法進出，其與丁○○之租約要到100 年才期
    滿，要如何使用系爭土地？其辯詞顯難採信等語。惟被告乙○○並未同意同案被告丁○○使用系爭土地，且被告乙○○
    與同案被告丁○○就承租土地之租約期間係自97年4 月1 日
    起至98年3 月30日止共1 年、系爭土地之租期則自97年1 月
    1 日起長達4 年等節，業經本院審認如前。是公訴意旨認承
    租土地之租約要到100 年才期滿，顯有誤會；又證人甲○○
    於本院審理中結證稱：系爭土地屬於山坡地，要動樹木或挖
    土等大動作的話還要向縣政府之水土保持課申請等語明確（
    見本院二卷第71頁），堪信被告乙○○之辯護人所辯：使用
    土地還要經過申請手續等語，核與事實相符。是以，縱同案
    被告丁○○在承租土地上架設圍網，影響系爭土地之進出及
    使用，然被告乙○○使用系爭土地之租約長達4 年，欲使用
    系爭土地尚需繁複程序，在其向有關機關申請開挖或移除地
    上樹木許可前，尚無迫切使用系爭土地之需求，雖未即時為
    除去圍網之請求，亦不致與常情悖離，尚難以此遽認被告乙○○有提供系爭土地予同案被告丁○○回填、掩埋廢棄物之
    主觀意思。
  (三)公訴意旨亦稱：乙○○每2 週就去巡視系爭土地，甚至在6
    月就發現系爭土地有異狀，且附近居民早就發現異狀，被告
    乙○○不可能不知等語。查本件承租土地係由被告乙○○出
    租予同案被告丁○○，被告丁○○擁有承租土地之合法使用
    權源，且同案被告丁○○承租時表明要堆置營建土，已如前
    述，則其承租後縱然加以架設圍網、以貨車載運土石進出，
    出租人是否得以立即查知被告丁○○係做違法使用，尚非無
    疑？又證人丙○○於本院審理中結證稱：原本沒什麼味道，
    臺糖公司的人去挖時味道就很重等語（見本院二卷第57頁）
    ，是本件有害事業廢棄物被挖出後，雖有惡臭，惟在挖出前
    ，尚無明顯氣味，是亦難認被告乙○○得在開挖前可知同案
    被告丁○○有本件之不法行為。
  (四)再者，承租土地係由被告乙○○以每2 個月租金41,000元（
    平均每月20,500元）之代價出租予被告丁○○，自97年4 月
    1 日起至98年3 月30日止租期1 年等情，業如前述，而被告
    乙○○向臺糖公司承租系爭土地之代價為每月16,177元，租
    期為自97年1 月1 日起4 年，有該乙○○與臺糖公司之農業
    用地租賃契約書、蔡靜如與丁○○承租土地之土地租賃契約
    書在卷足憑（見偵卷第5 頁至第12 頁） ，是被告乙○○實
    無須為僅僅不到數千元之租金差額利益，干冒自己陷於刑事
    訴追及民事賠償之危險，並影響自己日後使用系爭土地之權
    益（同案被告丁○○非法使用1 年後，被告乙○○尚需支付
    2 至3 年之租金，且該土地已遭嚴重污染，無法正常使用）
    ，而提供所承租之系爭土地供同案被告丁○○做違法使用；
    又本件被告乙○○於知悉被告丁○○之行為後，隨即終止與
    同案被告丁○○間之租賃契約等情，亦有同案被告丁○○於
    偵查中陳稱：乙○○有在97年6 月間說不要租給我了等語（
    見偵卷第52頁至第53頁），是從承租土地出租後，到6 月間
    ，不過2 個多月之期間，被告乙○○發現同案丁○○之違法
    行為，並隨即提出終約之請求，亦核與常情相符。
  (五)綜上所述，足見被告乙○○前開所辯，應屬可採。同案被告
    丁○○非法使用系爭土地之異常狀況，被告乙○○於97年6
    月份發覺後隨即表示終止承租土地租約之意思，惟無證據可
    證明其事先有同意提供系爭土地使用之情，或有何提供系爭
    土地供同案被告丁○○使用之利益或動機。從而公訴人所持
    之前開論據，均無法採為認定被告乙○○犯罪之證據；此外
    ，復查無其他積極證據足資證明被告乙○○係有意提供系爭
    土地予同案被告丁○○為上開非法處理廢棄物之犯行，揆之
    上開規定及說明，本件既不能證明被告乙○○犯罪，自應諭
    知被告為無罪之判決。
五、從而，本件相關卷證資料，僅能證明被告乙○○客觀上有提
    供承租土地予同案被告丁○○使用之行為，尚無從遽認被告
    乙○○主觀上亦有提供系爭土地供同案被告丁○○回填、堆
    置廢棄物之意思。此外，公訴人對於犯罪事實，應提出證據
    及說服之實質舉證責任，倘其提出證明之方法，無從說服法
    院以形成被告有罪之心證，基於無罪推定原則，自應為無罪
    之諭知；茲本件公訴人並未提出適合於證明本件被告乙○○
    上開犯罪事實之積極證據，並說明其證據方法與待證事實之
    關係，本院依卷內訴訟資料，復已逐一剖析，參互審酌，認
    被告上開行為，尚屬犯罪不能證明，揆諸前揭判例意旨及說
    明，被告乙○○之行為應為無罪諭知。
據上論斷，應依刑事訴訟法第299 條第1 項前段，第301 條第1
項、廢棄物清理法第46條第4 款前段、刑法第320 條第1 項、第
11條、第47條第1 項、第51條第5 款，刑法施行法第1 條之1，
判決如主文。
本案經檢察官程明慧到庭執行職務。
中    華    民    國    98    年    8     月    12    日
                  刑事第十三庭  審判長法  官  簡志瑩
                                      法  官  王參和
                                      法  官  呂明燕
以上正本證明與原本無異。
如不服本判決應於收受判決後10日內向本院提出上訴書狀，並應
敘述具體理由。其未敘述上訴理由者，應於上訴期間屆滿後20日
內向本院補提理由書(均須按他造當事人之人數附繕本)「切勿逕
送上級法院」。
中    華    民    國    98    年    8     月    12    日
                                       書記官  蔡毓琦
附錄本判決論罪之法條全文：
廢棄物清理法第46條
有下列情形之一者，處1 年以上5 年以下有期徒刑，得併科新臺
幣3 百萬元以下罰金：
一、任意棄置有害事業廢棄物。
二、事業負責人或相關人員未依本法規定之方式貯存、清除、處
    理或再利用廢棄物，致污染環境。
三、未經主管機關許可，提供土地回填、堆置廢棄物。
四、未依第41條第1 項規定領有廢棄物清除、處理許可文件，從
    事廢棄物貯存、清除、處理，或未依廢棄物清除、處理許可
    文件內容貯存、清除、處理廢棄物。
五、執行機關之人員委託未取得許可文件之業者，清除、處理一
    般廢棄物者；或明知受託人非法清除、處理而仍委託。
六、公民營廢棄物處理機構負責人或相關人員、或執行機關之人
    員未處理廢棄物，開具虛偽證明。


司法院資訊處製作；財團法人民間司法改革基金會備份。
